【裁判字號】    88,上,136
【裁判日期】    891226
【裁判案由】    承認外國法判決
【裁判全文】
臺灣高等法院民事判決  八十八年度上字第一三六號
      上  訴  人    乙○○
      訴訟代理人    陳垚祥律師
      被  上訴人    甲○○
                    謝政達律師
                    陳凱平律師
                    劉陽明律師
      右  一  人
      複  代理人    李宏文律師
                    陳璧秋律師
右當事人間請求承認外國法判決事件，上訴人對於中華民國八十七年十二月三十一日
臺灣臺北地方法院八十七年度訴字第四四七三號第一審判決提起上訴，本院判決如左
：
    主      文
原判決廢棄。
被上訴人在第一審之訴駁回。
第一、二審訴訟費用由被上訴人負擔。
    事      實
甲、上訴人方面：
一、聲明：求為判決：(一)原判決廢棄。(二)右廢棄部分，請求駁回被上訴人第一審之訴
    。
二、陳述：除與原判決記載相同者，茲引用之外，補陳略以：
    (一)上訴人於民國八十五年四月十三日因案被檢察官諭令羈押禁見，雖香港法院將
      開始審理之訴訟通知囑託被上訴人所委任香港黎得基、何福康律師，再委由基
      礎法律事務所發函寄予台北看守所，並由上訴人於同年六月六日簽收，亦與依
      我國民事訴訟法第一百四十五條規定，應囑託香港派駐我國之辦事處或相關機
      構送達不符，故非屬「依中華民國法律上之協助送達」；又依香港高等法院規
      則第十一號命令第五、六、七條規則之規定，香港法院對向外國送達令狀須由
      布政司（應屬香港對外處理之機構）安排透過該國之司法機構或該國之英國領
      事機構送達，且不得違反該國家或該地方的法律，而被上訴人所為之送達，有
      違我國囑託送達之規定，故送達不合法。
    (二)按上揭規則第五九號命令「向上訴法庭提出上訴」之內容，即「４上訴時限(1)
      除本規則另有規定外，每份上訴通知書均必須根據第３(5)條規則在以下期限屆
      滿前送達（期限由緊接下級法院的判決或命令加蓋印章或以其他方式成為完備
      的日期翌日起計），即屬來自非正審命令的上訴‧‧‧期限為十四天；‧‧‧
      （ｃ）如屬任何其他情況，期限為六星期。(3)凡上訴法庭應在根據第(1)款送達
      上訴通知單的時限內提出的申請而批與上訴許可，上訴通知書可不在該段時段
      內送達，而改在批予許可的日期後七日內送達」，足見香港法院亦應有對原審
      判決不服而向上訴法庭上訴請求救濟之法律制度，惟上訴人迄今未收受敗訴判
      決，如何向香港上訴法院提出上訴？
    (三)被上訴人取得係爭支票係出於其詐欺所為，卻向香港法院提起給付票款及按年
      利率百分之十二計算之高額利息，而依我國票據法規定僅可請求依年利率百分
      之六計算之利息，應有違公序良俗。
    (四)香港政府依其本身法令、或因國際條約、或依慣例並未有承認我國法院判決之
      效力，我國亦不應承認其效力。
乙、被上訴人方面：
一、聲明：求為判決：上訴駁回。
二、陳述：除與原判決記載相同者，茲引用之外，補陳略以：
    (一)依「程序依法庭地國法」之原則，被上訴人向香港法院對上訴人所提起給付票
      款之訴，關於程序之問題，自應以香港法律為據：
      1.香港高等法院規則第十三號命令第一條、第七條規則規定：「就經算定的索
        求款項而提出申索(1)凡令狀註有只就一筆經算定的求款項而針對被告人提出
        的申索，如被告人沒有發出擬抗辯通知書，則原告人可在定明的時限過，就
        一筆不超逾令狀所申索的索求款額的款項及訟費，登錄被告人敗訴的最終判
        決，並可針對其他被告人（如有的話）繼續進行有關訴訟。(2)就本條規則而
        言，不得僅因某宗申索的一部分是根據本條例第四十八條申索利息（利率不
        高於在有關令狀的日期須就判定債項而支付的利率），而不將該宗申索視作
        就一筆經算定的索求款項提出的申索。」、「（送達令狀的證明）(1)不得根
        據本命令登錄被告人敗訴之判決，除非－‧‧‧（ｂ）有誓章由原告人或代
        原告人送交存，證明令狀已妥為送達被告人。」
      2.查被上訴人於香港法院提出給付票款之訴，係屬前揭規則所謂「經算定的索
        求款項而提出申索」之情形，而該訴訟之傳訊令狀，業透由台北看守所合法
        送達於上訴人無誤，揆諸該傳訊令狀所載：「‧‧‧在本令狀送達你（二十
        八）天內，由送達之日起計，你必須清償有關索償要求，或於夾附的令狀送
        達認收書內述明擬對本訴訟進行抗辯，然後把該認收書交回最高法院登記處
        。若你在上述定期限內不清償有關的索償要求，或不交回送達認收書，或不
        在交回的送達認收書內敘明是否擬提出抗辯，則你不會接獲進一步通知，原
        告人即可續進行訴訟，而屆時法院亦可逕行判你敗訴。‧‧‧」則上訴人於
        該令狀上所載送達之二十八天內未提出任何抗辯，對此上訴人亦不爭執，是
        依香港法令之規定，上訴人既未於所定期間內擬提出抗辯，則其後香港法院
        亦無需再行通知，逕可作出上訴人敗訴判決之判決甚明。
      3.揆諸香港高等法院規則第十號命令（原訴法律程序文件的送達）第一條規則
        及第六號命令第七條規則：「令狀必須由原告人或其代理人面交送達每一名
        被告人。」、「令狀的發出(1)須在本司法管轄權範圍外送達的令狀，不得未
        經法庭許可而發出」，被上訴人於西元一九九六年五月八日向香港法院提出
        申請，並於同年月十日經法庭許可，始由其代理人將傳訊令狀，透過劉陽明
        律師函台北看守所合法送達於上訴人無誤。縱上訴人當時因涉嫌工程圍標羈
        押於台北看守所，惟就系爭訴訟非謂不得採取任何途徑以為救濟，上訴人既
        知悉訴訟之開始，而自願捨棄應訴權利，故於該訴訟事件為缺席判決，實難
        謂其程序利益未獲保障。
      4.依香港法律並無判決書須送達被告之規定，惟被上訴人於系爭訴訟獲得勝訴
        判決後，仍依上開香港高等法院規則第六十五號命令規定，將該判決書以郵
        遞方式送達於上訴人，縱上訴人因離開台北看守所未能收受，亦不影響其送
        達之效力。又按香港高等法院規則第四十二號第四條及第五十九號命令第十
        三(1)（ａ）條規則：「法庭的判決或命令，由判決或命令日期開始生效。」
        、「除下級法庭或上訴法庭或單一名法官另有指示外，（ａ）上訴不具有根
        據下級法庭的決定作出的執行或進行的法律程序擱置的效力」，則上訴人縱
        依該規則第五十九號命令第四條之規定上訴，亦不影響下級法庭的決定作出
        的執行或進行的法律程序擱置的效力，遑論上訴人就本案並未上訴，故該判
        決早已確定。
    (二)依我國民事訴訟法第四百零二條第二款規定可知，於外國法院管轄之訴訟事件
      ，為保護我國之被告，使其在訴訟程序上受到應有之保障而為防禦，就訴訟開
      始之通知或命令應為送達使其知悉，方為立法精神之所在，非謂該通知須囑託
      該國管轄機關或駐在我國之辦事相關機構之送達始為合法。
    (三)又依我國票據法第二十八條規定，於雙方未約定利率時始依年利六釐計算，本
      件香港法院之判決，僅判准年利率百分之十二，並無違背公序良俗。
    (四)我國就香港法院民事判決之認可，既藉立法方式，制定香港澳門關係條例第四
      十二條、第五十六明文承認，復依香港事務局服務組八十八年五月二十七日（
      八八）港局服字第○七九六號覆函，並未對是否承認司法判決作出明確答覆，
      惟其亦未逕以否認我國判決之效力。
    理      由
一、按香港澳門關係條例第四十二條規定，在香港作成之民事確定裁判，其效力、管
    轄及得為強制執行之要件，準用民事訴訟法第四百零二條及強制執行法第四條之
    一之規定。是我國法律將香港法院判決，視同民事訴訟法第四百零二條之外國法
    院判決，合先敘明。
二、被上訴人主張上訴人為中華民國國民，於西元（下同）一九九五年中，為購買坐
    落香港羅便臣道七○號廿八樓之房屋一幢，委請居於香港之被上訴人代墊上揭房
    屋首期次期訂金及相關費用，因而簽發一九九五年八月九日期、面額港幣一百一
    十四萬七千四百元、以香港友聯銀行跑馬地分行為付款人之支票一紙交付被上訴
    人，以為上開代墊款之清償。詎料被上訴人於發票日提示兌領時，竟未獲付款。
    嗣被上訴人向香港法院提起民事訴訟，並獲香港最高法院原訟法庭   (IN   THE
    SUPREME  COURT OF HONG KONG, HIGH COURT)以一九九六年第Ａ四七八一號判決
    ：「  (ａ)上訴人應給付被上訴人港幣一百一十四萬七千四百元正並附加自一九
    九五年八月九日起至清償日止之年利率百分之十二之利息。(ｂ)訴訟費用由上訴
    人負擔。」確定在案，爰請求准予承認，並得在中華民國領域內強制執行。
    上訴人則以上訴人於民國八十五年四月十三日因案被檢察官諭令羈押禁見，香港
    法院將開始審理之訴訟通知囑託被上訴人所委任香港黎得基、何福康律師，再委
    由基礎法律事務所發函寄予台北看守所，並由上訴人於同年六月六日簽收，與我
    國民事訴訟法第一百四十五條規定，應囑託香港派駐我國之辦事處或相關機構送
    達之規定不符；又依香港高等法院規則第十一號命令第五、六、七條規則之規定
    ，香港法院對向外國送達令狀須由布政司（應屬香港對外處理之機構）安排透過
    該國之司法機構或該國之英國領事機構送達，且不得違反該國家或該地方的法律
    ，而被上訴人所為之送達，有違我國囑託送達之規定，故送達不合法。又依上揭
    規則第五九號命令，香港亦應有對原審判決不服而向上訴法庭上訴請求救濟之法
    律制度，惟上訴人迄今未收受敗訴判決，無法向香港上訴法院提出上訴。再香港
    法院並不承認我國民事確定判決之效力，我國亦不應承認其效力等語，資為抗辯
    。
三、按民事訴訟法第四百零二條規定：「外國法院之確定判決，有左列各款情形之一
    者，不認其效力：一、依中華民國之法律，外國法院無管轄權者。二、敗訴之一
    造，為中華民國人而未應訴者。但開始訴訟所需之通知或命令已在該國送達本人
    ，或依中華民國法律上之協助送達者，不在此限。三、外國法院之判決，有背公
    共秩序或善良風俗者。四、無國際相互之承認者。」本條規定以外國法院之確定
    判決為規範對象，即外國法院之確定判決，有該條所列各款情形之一者，不認其
    效力，惟依舉輕以明重之法理，如外國法院之判決尚未確定，而有該條所列各款
    情形之一者，當亦不認其效力（最高法院八十六年度台上字第二五四四號判決參
    照）。查系爭香港法院判決書固經被上訴人代理人於民國八十五年九月二十七日
    函請台灣台北看守所代轉被上訴人，但被上訴人於同年七月十九日即經該所釋放
    ，有該所函復本院之八十九年三月九日北所傑總字第一一七七號函在卷可憑（見
    本院卷第一二四頁），該判決書迄未送達上訴人，為被上訴人所不爭之事實，依
    法理，該判決應無確定之可能。本院曾函請行政院大陸委員會代為函查系爭判決
    已否確定（見本院一四三卷第頁），該會之香港事務局洽該局法律顧問復稱依香
    港法律規定，祇有訴訟雙方才可向香港法院查詢有關訴訟資料（見本院卷第一四
    七至一四八頁），本院乃於八十九年七月七日及九月十九日之準備程序中請被上
    訴人向香港法院聲請系爭判決業已確定之證明（見本院卷第一五四、一六二頁）
    ，被上訴人迄未能提出，而辯稱依香港法律並無判決書須送達被告之規定，惟被
    上訴人於系爭訴訟獲得勝訴判決後，仍依上開香港高等法院規則第六十五號命令
    規定，將該判決書以郵遞方式送達於上訴人，縱上訴人因離開台北看守所未能收
    受，亦不影響其送達之效力；又按香港高等法院規則第四十二號第四條（按：應
    係第三條）及第五十九號命令第十三(1)（ａ）條規則：「法庭的判決或命令，由
    判決或命令日期開始生效。」、「除下級法庭或上訴法庭或單一名法官另有指示
    外，（ａ）上訴不具有根據下級法庭的決定作出的執行或進行的法律程序擱置的
    效力」，上訴人縱依該規則第五十九號命令第四條之規定上訴，亦不影響下級法
    庭的決定作出的執行或進行的法律程序擱置的效力，遑論上訴人就本案並未上訴
    ，故該判決早已確定云云。然依香港高等法院規則第五九號命令「向上訴法庭提
    出上訴」之內容，即「４上訴時限(1)除本規則另有規定外，每份上訴通知書均必
    須根據第３(5)條規則在以下期限屆滿前送達（期限由緊接下級法院的判決或命令
    加蓋印章或以其他方式成為完備的日期翌日起計），即屬來自非正審命令的上訴
    ‧‧‧期限為十四天；‧‧‧（ｃ）如屬任何其他情況，期限為六星期。(3)凡上
    訴法庭應在根據第(1)款送達上訴通知單的時限內提出的申請而批與上訴許可，上
    訴通知書可不在該段時段內送達，而改在批予許可的日期後七日內送達」（見本
    院外放證物），系爭判決，既非屬不得上訴之案件，上訴人自得不服該判決而其
    上訴法庭上訴，上訴人既未合法收受香港法院之判決書，如何向香港上訴法院提
    出上訴？是被上訴人主張系爭香港法院判決無庸送達，業已確定云云，要無可取
    。
四、其次，被上訴人於西元一九九六年（民國八十五年）五月八日向香港院提出申請
    ，並於同年月十日經法庭許可，由其代理人劉陽明律師將香港法院之傳訊令狀，
    透過台北看守所合法送達於上訴人，此有台灣台北看守所（囑託送文件）簡覆表
    在卷可稽（見原審卷第十八、十九頁），且為兩造不爭之事實。被上訴人雖主張
    依香港高等法院規則第十三號命令第一條、第七條規則規定：「就經算定的索求
    款項而提出申索(1)凡令狀註有只就一筆經算定的求款項而針對被告人提出的申索
    ，如被告人沒有發出擬抗辯通知書，則原告人可在定明的時限過，就一筆不超逾
    令狀所申索的索求款額的款項及訟費，登錄被告人敗訴的最終判決，並可針對其
    他被告人（如有的話）繼續進行有關訴訟。‧‧‧」、「（送達令狀的證明）(1)
    不得根據本命令登錄被告人敗訴之判決，除非－：‧‧‧（ｂ）有誓章由原告人
    或代原告人送交存，證明令狀已妥為送達被告人。」被上訴人於香港法院所提出
    之系爭給付票款之訴，係屬前揭規則所謂「經算定的索求款項而提出申索」之情
    形，而該傳訊令狀所載明：「‧‧‧在本令狀送達你（二十八）天內，由送達之
    日起計，你必須清償有關索償要求，或於夾附的令狀送達認收書內述明擬對本訴
    訟進行抗辯，然後把該認收書交回最高法院登記處。若你在上述定期限內不清償
    有關的索償要求，或不交回送達認收書，或不在交回的送達認收書內敘明是否擬
    提出抗辯，則你不會接獲進一步通知，原告人即可續進行訴訟，而屆時法院亦可
    逕行判你敗訴。‧‧‧」上訴人於該令狀上所載送達之二十八天內未提出任何抗
    辯，其後香港法院亦無需再行通知，逕可作出上訴人敗訴判決之判決甚明云云，
    並提出令狀影本乙份為證（見本院外放證物）。然查被上訴人固於八十五年六月
    六日在台北看守所收受被上訴人之代理人劉陽明律師代轉香港法院之上開傳訊令
    狀（見原審卷第十九頁），惟被上訴人係於八十五年四月十三日因案被羈押，於
    同年七月十九日始經台灣台北地方法院釋放，有該所函復本院之八十九年三月九
    日北所傑總字第一一七七號函在卷可憑（見本院卷第一二四頁），以上訴人收受
    上開傳訊令狀之八十五年六月六日計算二十八日，為同年七月四日，依被上訴人
    所提之上開香港法院傳訊令狀所載，被上訴人應於七月五日前向該法院述明擬對
    本訴訟進行抗辯，但上訴人既然於當時在押中，事實上即難以提出抗辯，乃至進
    行訴訟，本院認為香港法院在上訴人事實上未能應訴之情形下，對上訴人為敗訴
    判決，核屬民事訴訟法第四百零二條第一項第二款規定之情形，我國法院亦不能
    承認其效力。
五、依上所述，被上訴人請求本國法院承認其在原審所提出如原判決主文所示之香港
    法院判決，並得在我國領域內強制執行，不能准許，原審未詳加審究即予准許，
    於法殊有未合，上訴人求為廢棄改判，為有理由。
六、本件事證已明，兩造其餘攻擊防禦方法核無一一審究之必要，附此敘明。
據上論結，本件上訴為有理由，依民事訴訟法第四百五十條、第七十八條，判決如主
文。
中      華      民      國    八十九    年      十二    月    二十六    日
                                臺灣高等法院民事第十五庭
                                      審判長法  官  蘇  永  宜
                                            法  官  李  錦  美
                                            法  官  蔡    燉
右正本係照原本作成。
如不服本判決，應於收受送達後二十日內向本院提出上訴書狀，其未表明上訴理由者
，應於提出上訴後二十日內向本院補提理由書狀（均須按他造當事人之人數附繕本）
上訴時應提出委任律師或具有律師資格之人之委任狀；委任有律師資格者，另應附具
律師及格證書及釋明委任人與受任人有民事訴訟法第四百六十六條之一第一項但書或
第二項（詳附註）所定關係之釋明文書影本。
中      華      民      國    八十九    年      十二    月    二十九    日
                                            書記官  于      誠
附註：
民事訴訟法第四百六十六條之一（第一項、第二項）：
對於第二審判決上訴，上訴人應委任律師為訴訟代理人。但上訴人或其法定代理人具
有律師資格者，不在此限。
上訴人之配偶、三親等內之血親、二親等內之姻親，或上訴人為法人、中央或地方機
關時，其所屬專任人員具有律師資格並經法院認為適當者，亦得為第三審訴訟代理人
。


司法院資訊處製作；財團法人民間司法改革基金會備份。
